【裁判字號】    95,訴,7155
【裁判日期】    951226
【裁判案由】    執行異議
【裁判全文】
臺灣臺北地方法院民事判決              95年度訴字第7155號
原      告  甲○○
訴訟代理人  蔡調彰律師
被      告  乙○○
訴訟代理人  鄭錦堂律師
            李保祿律師
上列當事人間請求執行異議事件，本院於民國95年12月6日言詞
辯論終結，判決如下：
    主  文
原告之訴駁回。
訴訟費用由原告負擔。
    事實及理由
一、原告主張：伊與訴外人廖學敏間請求拆屋還地事件，經本院
    90年度訴字第4552號、台灣高等法院91年度上易字第920號
    、最高法院94年度台上字第1679號判決確定，命伊應將加蓋
    於門牌號碼台北市大安區○○○路○段211號4樓之1垂直上方
    頂樓平台如附圖（二）所示面積117.62平方公尺（下稱系爭
    建物）拆除，返還頂樓平台於全體共有人。嗣被告向廖學敏
    向廖學敏買受台北市○○○路○段211號4樓之1之建物，並依
    據上開確定判決聲請本院以95年度執字第22091號強制執行
    拆除伊所有之系爭建物。惟查，廖學敏於民國94年12月13日
    即向伊承諾不以其名義執行拆除伊系爭建物，被告以繼受廖
    學敏取得台北市大安區○○○路○段211號4樓之1建物及基地
    ，自應繼受廖學敏對伊之承諾，而不得聲請拆除系爭建物。
    又原判決以民法第821條規定為共有人全體之利益，對伊行
    使物上請求權，請求拆除，然執行命令竟命「... 拆除，返
    還債權人」，即有未當，且系爭建物坐落之金山大廈共有16
    戶於93年7月6日會議作成結論「5樓被訴開放空間，因其私
    有財產，與會並無異議」，則其他共有人既知悉頂樓係合法
    之私有財產，不主張共有權利，被告聲請拆除即非全體共有
    人全體利益而請求。再者，系爭建物早在興建同時即「更改
    設計增建」、「申請增建屋樓日光室及休憩室以間」，並經
    主管機關核定「更改設計增建屋樓立視圖」，並有台北市大
    安區地政事務所經完工之建物測量成果在案之合法建物，並
    非違章建築，且伊於台灣高等法院91年度上易字第920號案
    言詞辯論終結後，於94年4月28日以更改設計申請書等資料
    向主管機關辦理建物第1次所有權登記。另系爭建物早在整
    棟大樓建築完成時即已合法申請增建完成，並非以簡單材料
    搭建之違章建築，並編有門牌號碼台北市○○街111之16號
    ，於72年3月28日整編為現在門牌台北市○○○路○段211號5
    樓，由原所有權人即訴外人趙韓克萍依建物比例取得全棟18
    戶中之1戶基地應有部分2/42，並按年繳納房屋稅。又系爭
    建物於66年2月16日經本院66洪1208字第4822號以未辦建物
    登記查封，經現場測量面積為105平方公尺，並有陽台38.34
    平方公尺，由訴外人丁善雄依本院查封執行之權利範圍，取
    得系爭5樓建物面積105平方公尺，陽台38.34平方公尺，及
    基地應有部分2/42，並按年繳納房屋稅。伊則依與丁善雄買
    賣契約及台灣高等法院72年度上字第10號和解筆錄而取得系
    爭建物，及基地應有部分2/42，並按年繳納房屋稅。綜上，
    系爭建物既係早在52年12月11日全棟大樓完成時即合法建築
    ，留有樓梯供上下，並分管使用而持有基地應有部分，經伊
    向前手丁善雄買受，並已於台灣高等法院91年度上易字第92
    0號案言詞辯論終結後，依建築法規取得合法建物所有權，
    爰依強制執行法第14條第1項規定請求撤銷本件強制執行程
    序等語。並聲明：本院95年度執字第22091號拆屋還地強制
    執行事件就原告所有系爭建物所為拆除之強制執行程序，應
    予撤銷。
二、被告則以：
（一）被告是否須受原告與廖學敏簽訂之承諾書之拘束？
   1、按強制執行法第14條規定之債務人異議之訴，須主張執行
      名義成立後，有消滅或妨礙債權人請求之事由發生，始得
      為之，所謂消滅債權人請求之事由，係指足以使執行名義
      之請求權及執行力消滅之原因事實，如清償、提存、抵銷
      、免除、混合、債權之讓與、債務之承擔、解除條件之成
      就、和解契約之成立等，始足當之。所謂妨礙債權人請求
      之事由，係指債權人就執行名義所示之請求權，暫時不能
      行使。例如債權人同意延期清償。
   2、查原告所提廖學敏所出具之承諾書係載明：「甲方（即廖
      學敏）不以甲方名義執行拆除乙方（即原告）頂樓違建。
      至於承買人與甲○○今後官司與甲方無涉」。則上開廖學
      敏與原告之約定，明白記載僅廖學敏不會持判決書聲請執
      行，至於建物承買人如何處理與廖學敏無關，則前述約定
      顯屬廖學敏與原告間不作為之約定而已，其法律性質屬債
      權債務關係，則基於債之相對性法理，自不得拘束被告。
      況該協議書之約定亦不足以使執行名義之請求權及執行力
      消滅，或妨礙被告之請求，原告以該協議書要求撤銷強制
      執行，即屬無據。
（二）原告得否以原證5之金山大廈開會記錄請求撤銷強制執行
      ？
      查原告所提金山大廈開會記錄，出席住戶僅係就該大廈與
      「嘉泥」談買賣或合建事宜而已，而未及其他。是出席住
      戶根本未討論該大廈5樓樓頂違建之事，則主席結論何以
      有「5樓被訴開放空間，因其私有財產，與會無異議」？
      則會議記錄縱有此一記載，顯僅是會議主席或記錄個人意
      見而已。況系爭建物違建是否屬私有財產，亦非住戶個人
      或住戶會議即可認定；至於「與會無異議」又何能解釋為
      住戶不主張共有權之行使，亦未見原告舉證以實其說。況
      民法第821條但書所稱之利益，乃指客觀之法律上利益而
      言，至各共有人主觀上有無行使回復共有物請求權之意思
      ，原非所問，該住戶會議如何有消滅或妨礙被告請求強制
      執行之效力，亦未見原告提出法律依據，徒憑毫無法律效
      力之住戶會議，即主張撤銷強制執行，為屬無據。
（三）原告於94年4月28日完成辦理系爭建物第1次所有權登記，
      是否為執行名義成立後發生之消滅或妨礙債權人請求之事
      由？
   1、按執行名義成立後，如有消滅或妨礙債權人請求之事由發
      生，債務人得於強制執行程序終結前，向執行法院對債權
      人提起異議之訴。如以裁判為執行名義時，其為異議原因
      之事實發生在前訴訟言詞辯論終結後者，亦得主張之，強
      制執行法第14條第1項定有明文。質言之，即債務人異議
      之訴，須以其主張消滅或妨礙債權人請求之事由，係發生
      於執行名義成立後者，始得為之，若其主張此項事由在執
      行名義成立之前即已存在，則為執行名義之裁判縱有不當
      ，亦非異議之訴所能救濟。
   2、原告主張雖本件強制執行拆除之系爭建物，早在興建同時
      即「更改設計增建」、「申請增建屋樓日光室及休憩室以
      間」，並經主管機關核定「更改設計增建屋樓立視圖」，
      並有台北市大安區地政事務所經完工之建物測量成果在案
      之合法建物，並非違章建築，且於台灣高等法院91年度上
      易字第920號案事實審言詞辯論後，於94年4月28日向主管
      機關辦理建物第1次所有權登記，足以排除被告依確定判
      決之強制執行云云。惟查，原告所提證明系爭建物屬合法
      建物之證據，業於上開案件事實審審理中提出，並經該事
      實審法院審理仍認定系爭建物屬違章建築，並於判決書中
      交代認定為違章建築之理由（見台灣高等法院91年度上易
      字第920號判決書第14至17頁），從而原告固憑相同證據
      而能向主管機關請領權狀，以證明有部分建物面積屬合法
      建物，然此項事由顯屬在執行名義成立之前即已存在，而
      非執行名義成立後始發生，顯不符合前述強制執行法第14
      條之要件。況本件強制執行程序所拆除之範圍為117.62平
      方公尺，而原告取得權狀之建物面積為39.27平方公尺，
      益見該權狀不足以消滅或妨礙債權人請求之事由發生，自
      不得請求撤銷本件強制執行程序。
（四）綜上，原告依強制執行法第14條第1項規定請求撤銷本件
      強制執行程序，並無理由。並聲明：原告之訴駁回。
三、兩造不爭執之事實：
（一）原告與廖學敏間請求拆屋還地事件，經本院90年度訴字第
      4552號、台灣高等法院91年度上易字第920號、最高法院9
      4年度台上字第1679號判決確定在案，命原告應將加蓋於
      門牌號碼台北市○○○路○段211號4樓之1垂直上方頂樓平
      台之系爭建物拆除，返還頂樓平台於全體共有人。
（二）被告於93年9月15日向廖學敏買受台北市○○○路○段211
      號4樓之1之建物，93年10月26日為移轉登記。
（三）原告與廖學敏於94年12月13日簽定卷附承諾書（原證4）
      。
（四）原告於94年4月28日完成辦理台北市○○○路○段211號5樓
      之第1次所有權登記。
（五）系爭建物所有權人原為趙韓克萍，後因拍賣由丁善雄取得
      所有權，原告則依與丁善雄之買賣契約及台灣高等法院72
      年度上字第10號和解筆錄取得所有權。
四、兩造之爭點及論述：
    本件兩造所爭執之處，應在於原告據以主張之事由是否符合
    強制執行法第14條第1項規定之債務人異議之訴之要件？
（一）按強制執行法第14條第1項規定之債務人異議之訴，須主
      張執行名義成立後，有消滅或妨礙債權人請求之事由發生
      ，始得為之。所謂消滅債權人請求之事由，係指足以使執
      行名義之請求權及執行力消滅之原因事實，如清償、提存
      、抵銷、免除、混同、債權之讓與、債務之承擔、解除條
      件之成就、和解契約之成立，或類此之情形，始足當之。
      至所稱妨礙債權人請求之事由，則係指使依執行名義所命
      之給付，罹於不能行使之障礙而言。
（二）原告主張：廖學敏於94年12月13日向伊承諾不以其名義執
      行拆除伊系爭建物，被告以繼受廖學敏取得台北市大安區
      ○○○路2段211號4樓之1建物及基地，自應繼受廖學敏對
      伊之承諾，而不得聲請拆除系爭建物云云。經查，原告與
      廖學敏94年12月13日簽訂之承諾書，約定廖學敏不得以其
      名義執行原告之頂樓違建，係屬學理上「執行限制契約」
      中之「不執行契約」，惟本件強制執行之執行債權人為被
      告，並非廖學敏，且被告未參與該承諾書之訂立，並由該
      承諾書中手寫部分載「至於承買人與甲○○今後官司均與
      甲方（即廖學敏）無涉」等語，足見該承諾書僅為廖學敏
      與原告間之不作為約定。又被告早於93年9月15日即向廖
      學敏買受房地，係在該承諾書簽訂之前，亦無所謂繼受承
      諾問題。綜上，被告自不受原告與廖學敏簽訂承諾書約定
      之拘束。是原告以該承諾書為據，主張有消滅或妨礙債權
      人請求之事由，請求撤銷本件強制執行程序，並無理由。
（三）原告又主張：原判決以民法第821條規定為共有人全體之
      利益，對伊行使物上請求權，請求拆除，然執行命令竟命
      「... 拆除，返還債權人」，即有未當，且系爭建物坐落
      之金山大廈共有16戶於93年7月6日會議作成結論「5樓被
      訴開放空間，因其私有財產，與會並無異議」，則其他共
      有人既知悉頂樓係合法之私有財產，不主張共有權利，被
      告聲請拆除即非全體共有人全體利益而請求云云。惟查，
      不僅由該會議記錄結論載「5樓被訴開放空間，因其私有
      財產，與會並無異議」等語，不足以認定其他共有人已不
      主張共有權之行使，且按民法第821條但書所稱之利益，
      乃指客觀之法律上利益而言，至各共有人主觀上有無行使
      回復共有物請求權之意思，原非所問（最高法院58年台上
      字第872號判例參照），是原告以該會議記錄謂被告聲請
      拆除即非全體共有人全體利益而請求，為屬無理。又系爭
      建物是否屬私有財產，是否為無權占有，被告可否請求拆
      除，既經法院判決確定，當非住戶個人或住戶會議作成決
      議即可推翻。是原告以該會議記錄為據，主張有消滅或妨
      礙債權人請求之事由，請求撤銷本件強制執行程序，亦無
      理由。
（四）原告另主張：系爭建物早在興建同時即「更改設計增建」
      、「申請增建屋樓日光室及休憩室以間」，並經主管機關
      核定「更改設計增建屋樓立視圖」，並有台北市大安區地
      政事務所經完工之建物測量成果在案之合法建物，並非違
      章建築，且於台灣高等法院91年度上易字第920號案事實
      審言詞辯論後，於94年4月28日向主管機關辦理建物第1次
      所有權登記，足以排除被告依確定判決之強制執行云云。
      惟查，原告所提證明系爭建物屬合法建物之證據，業於伊
      與廖學敏間請求拆屋還地事件之事實審審理中已提出，並
      經該事實審法院審理後仍認系爭建物屬違章建築且無權占
      有，並於判決書中交代甚詳，有台灣高等法院91年度上易
      字第920號判決書可稽（參該判決書第14至17頁）。又原
      確定判決認定系爭建物無權占有金山大廈，侵害廖學敏及
      其他區分所有權人之權利，依民法第821條規定，判命原
      告應予拆除並返還於共有人全體，此廖學敏及其他共有人
      得對原告行使之物上請求權，並不因原告另向主管機關取
      得系爭建物所有權狀而有所改變，即原告不得以伊事後取
      得系爭建物權狀而謂系爭建物係有權占用得以排除被告之
      物上請求權。是原告以伊於94年4月28日向主管機關辦理
      系爭建物第1次所有權登記合法取得權狀為據，主張有消
      滅或妨礙債權人請求之事由，請求撤銷本件強制執行程序
      ，亦非有理。
五、綜上所述，原告本於強制執行法第14條第1項之規定，請求
    撤銷本院95年度執字第22091號拆屋還地強制執行事件就原
    告所有系爭建物所為拆除之強制執行程序，為無理由，應予
    駁回。
六、本件為判決基礎之事證已臻明確，兩造所為之其他主張、陳
    述並所提之證據，經審酌後，認均與本件之結論無礙，不再
    一一論述，併予敘明。
七、訴訟費用負擔之依據：民事訴訟法第78條。
中    華    民    國    95    年    12    月    26    日
                      民事第六庭    法  官  曾部倫
以上正本係照原本作成
如對本判決上訴，須於判決送達後20日內向本院提出上訴狀
中    華    民    國    95    年    12    月    27    日
                                    書記官  謝梅琴


司法院資訊處製作；財團法人民間司法改革基金會備份。
